【裁判字號】    90,判,1653
【裁判日期】    900914
【裁判案由】    商標評定
【裁判全文】
最  高  行  政  法  院  判  決                    九十年度判字第一六五三號
    原      告  荷蘭商．來福公司
                (Lyempf.
    代  表  人  甲○○○○○○.
                (J.C.T..
    訴訟代理人  李忠雄律師
    被      告  經濟部智慧財產局（承受原經濟部中央標準局業務）
    代  表  人  陳明邦
右當事人間因商標評定事件，原告不服行政院中華民國八十八年十二月二日台八十八
訴字第四三八○五號再訴願決定，提起行政訴訟。本院判決如左：
    主  文
原告之訴駁回。
訴訟費用由原告負擔。
    事  實
緣本件關係人端強實業股份有限公司於民國八十四年十二月三十日以「安琪兒FL」商
標，指定使用於商品及服務分類表第二十九類之牛奶、奶粉商品申請註冊，作為其註
冊第三○五二二六號「安琪兒」商標之聯合商標，經被告審查核准，列為註冊第七四
一九七七號商標。嗣原告以該商標有違註冊時商標法第三十七條第一項第七款之規定
，對之申請評定。案經被告評決申請不成立，發給中台評字第八八○○七一號商標評
定書。原告不服，提起訴願、再訴願，均遭駁回，遂提起本件行政訴訟。茲摘兩造
訴辯意旨如次：
原告起訴意旨及補充理由略謂：被告機關認為本案系爭商標，無註冊時商標法第三十
七條第一項第七款之適用，顯然與商標法之立法意旨相違背，其評定不成立之處分，
自有違誤，要難令人甘服，茲詳述理由如后：一、關係人曾為原告「Bebelac FL」商
品之進口商及經銷商，未經允許而申請含有「FL」字樣之系爭商標，自構成「襲用」
他人商標：(一)按商標圖樣襲用他人之商標或標章有致公眾誤信之虞者，不得申請註冊
，為系爭商標註冊時商標法第三十七條第一項第七款所明定。所謂「襲用他人之商標
或標章有致公眾誤信之虞」，係指商標本身相同或近似於他人之商標或標章，有使一
般消費者誤信其所表彰之商品來源或產銷主體而購買之虞而言。再者，依原處分機關
八十五年四月編印之商標手冊○二、○四、○九「襲用他人之商標或標章有致公眾誤
信之虞」第三項之審查要點(一)之１：曾為他人商標商品之進口商或代理商，未獲允許
而以該商標申請註冊者，即構成「襲用」他人之商標。(二)自民國七十四年起，原告即
委任關係人端強公司進口及經銷「Bebelac」系列嬰幼兒奶粉，而「BEBELAC FL」（
當時之中文品名為「安琪兒奶粉免敏嬰兒配方」）乃是其中之一種特殊配方嬰兒奶粉
，端強公司並且就「Bebelac FL」奶粉取得行政院衛生署之進口許可。嗣於一九九二
年一月七日，原告與端強公司簽定經銷契約，而「BEBELAC FL」仍是原告授權端強公
司在台銷售產品之一。而端強公司當時所銷售「BEBELAC FL」奶粉鐵罐上之標籤，明
白記載該商品係由「荷蘭原裝進口」，製造商為原告Lyempf B.V. （當時所用中譯名
為「荷蘭利強公司」），端強公司為「總代理、進口商」。(三)由前述事實可證，關係
人明確認識「BEBELAC FL」係原告用以表彰其所產製適用於腸胃機能較弱寶寶之特殊
配方嬰兒奶粉。關係人既然曾為原告「BEBELAC FL」特殊配方嬰兒奶粉之台灣經銷商
，其未獲得原告之允許，擅以完全相同之「FL」字樣與中文「安琪兒」合併作為系爭
商標，申請註冊，確實已構成「襲用」原告之商標，殆無疑義。被告機關完全忽略此
一事實，顯有違誤。二、聯合商標之主要部分乃為與正商標相同以外之部分，判斷相
同或近似與否，應以該主要部分為準。(一)查系爭商標係註冊第三○五二二六號「安琪
兒」商標之聯合商標，由中文「安琪兒」與外文「FL」所組成。依行政法院歷來之判
決（八十二年判字第五○一號、八十年判字第三六二號、七十九年判字第五五八號判
決），聯合商標之主要部分係指與正商標相同以外之部分。因此，系爭商標之主要部
分自為外文「FL」，以該主要部分與原告商標「Bebelac FL」相較，二者之外文「FL
」完全相同，此二商標應屬近似之商標。(二)原處分機關指稱：「本件註冊第七四一九
七八號『安琪兒FL』商標圖樣係由橫書之中文『安琪兒』三字與外文『FL』之聯合式
所組成，而申請人據以評定之『Bebelac』商標圖樣則由外文『Bebelac』及『FL』前
後或上下之排列方式所構成，二者固均有相同之外文『FL』，惟該『FL』、係 『F』
、『L』 二字母組合，予一般消費者寓目觀感顯為一無義字，復均占商標圖樣之較小
比例．．．應非屬近似之商標。」原決定機關另稱：「系爭註冊第七四一九七八號『
安琪兒FL』聯合商標圖樣係由中文『安琪兒』三字與外文『FL』橫列組成，而據以評
定之「Bebelac FL」 商標圖樣則係由外文『Bebelac』及『FL』前後或上下排列組成
，二者整體觀之，已屬有別，雖均有相同之外文『FL』，惟予消費者印象僅為一無義
字且均佔二商標圖樣之極小部分．．．自無首揭法條之適用。」經查，系爭商標之外
文「FL」係與中文「安琪兒」併列，且字體大小相同，而原告之「Bebelac FL」商標
之外文「Bebelac」與「FL」 英文字體幾乎同樣大小、上下併列於商品非常醒目之處
，並非如原處分機關或原決定機關所言，外文「FL」均佔商標圖樣較小部分。依前揭
判決、原處分機關之商標手冊、及實務向來見解，「FL」確為兩造商標之主要部分，
因此，該二商標確為近似之商標，實無庸置疑。由上可知，自民國七十四年起至民國
八十四年十一月止，原告委任關係人端強公司進口及經銷「Bebelac」 系列奶粉期間
，「BEBELAC」 與「安琪兒」商標即一直合併使用，同時出現在同一個商品上。易言
之，兩造商標併存於同一個商品上已達十年之久，一般商品購買人極易誤認系爭商標
「安琪兒FL」為據以評定「Bebelac FL」商標之中譯名，甚或誤認二者商品之來源或
產製主體彼此間有相當程度之關聯。三、關係人違反誠信原則，其襲用原告商標之行
為，應予制止。(一)查端強公司另代理經銷原告之「Bebelac EC」奶粉，當時奶粉之中
文名稱為「安琪兒奶粉益哺嬰兒配方」，惟端強公司竟將其中之「益哺」二字申請商
標註冊。嗣於原告終止端強公司之代理權後，端強公司再基於其享有「益哺」之商標
專用權，對原告之新代理商銷售標有「益哺」二字之相同奶粉，提起商標侵害之民事
訴訟，經台灣台北地方法院以八十七年度訴字第二○六號判決原告（即端強公司）敗
訴，並於判決書理由中詳「益哺」屬於原告著作權之一部分。(二)前揭判決確肯認，
「益哺」為原告享有著作權之著作之一部分，端強公司不得主張享有商標專用權，縱
其已取得商標註冊亦然。本件系爭商標中之「FL」字樣，自始即是由原告取「 FREE
of LOCTOSE」之縮寫「FL」，而與「BEBELAC」 共同使用之商標，依舉重明輕之法理
，關係人端強公司既不得就「益哺」主張商標專用權，更不得擅自將完全相同之「FL
」字樣與中文「安琪兒」結合逕行申請註冊。查關係人端強公司前代理經銷原告之「
BEBELAC FL」奶粉，當時奶粉之中文名稱為「安琪兒奶粉免敏嬰兒配方」，惟端強公
司竟將其中之「免敏」二字申請商標註冊。又查，原告終止端強公司之代理權後，端
強公司基於其曾經銷「BEBELAC FL」（安琪兒奶粉免敏嬰兒配方）」為由，主張原告
之新代理商（即香港商荷蘭營養女神有限公司台灣分公司，下稱「營養女神台灣分公
司」）銷售標有「免敏」字樣之相同奶粉有違公平交易法之規定云云，向法務部調查
局台中市調查站檢舉，經該站移送行政院公平交易委員會（以下簡稱「公平會」）調
查，公平會雖於八十六年六月四日以（八六）公處字第○七二號處分書認定「免敏」
具有次要意義，而為端強公司商品表徵。嗣經營養女神台灣分公司提起訴願、再訴願
及行政訴訟後，最高行政法院於八十九年十二月二十八日以八十九年度訴判字第三八
三○號判決將再訴願決定、訴願決定及原處分均撤銷，並於判決理由中詳「免敏」
屬於原告著作權之一部分，若能成為商品表徵，其使用權限應歸屬來福公司（即本件
之原告）享有。前述「免敏」商標即為本件系爭商標主要部分外文「FL」之中譯文，
系爭商標中之「FL」字樣原為原告所創用，端強公司申請含有「FL」字樣之系爭商標
應不准註冊。四、綜上陳述，系爭註冊第七四一九七八號「安琪兒FL」商標之註冊顯
有違商標法第三十七條第一項第七款之規定，依法應評決其註冊為無效，被告所為之
處分及原決定機關所為之決定，其認事用法均有違誤，為此謹請鈞院鑒核，撤銷原處
分、訴願決定及再訴願決定，以符法旨等語。
被告答辯意旨略謂：按商標圖樣「襲用他人之商標或標章有致公眾誤信之虞者」，不
得申請註冊，為系爭聯合商標註冊時商標法第三十七條第一項第七款所明定。惟其適
用應以二造商標圖樣構成相同或近似為前提要件。而商標圖樣之是否近似，以具有普
通知識、經驗之一般商品購買人於購買時施以普通所用之注意，有無混同誤認之虞判
斷之，同法施行細則第十五條第一項亦訂有明文。本件原告固稱其為歐洲著名之嬰幼
兒營養品公司，首創以「FREE OF LACTOSE」之縮寫「FL」與「Bebelac」商標共同使
用於其所產製之特殊配方嬰幼兒奶粉商品上，其「Bebelac FL」奶粉廣受醫謢及營養
專業人員與消費者所肯定，嗣委任關係人端強實業股份有限公司進口台灣市場經銷，
關係人冀圖剽竊以相同之外文「FL」作為系爭商標之一部分申請註冊，並指定使用於
相同之商品，有致公眾誤購之虞云云。惟查系爭註冊第七四一九七八號「安琪兒FL」
聯合商標圖樣係由中文「安琪兒」三字與外文「「FL」橫列組成，而據以評定之「Be
belac FL」商標圖樣則係由外文「Bebelac」及「FL」 前後或上下排列組成，二者整
體觀之，已屬有別，雖均有相同之外文「FL」，惟予消費者印象僅為一無義字，且均
佔二商標圖樣之極小部分，二商標引人注意之主要部分乃係有明顯差異之「安琪兒」
與「Bebelac」「Bebelac FL 」，於異時異地隔離觀察或連貫唱呼之際，尚難謂有使
人產生混同誤認之虞，應非屬近似之商標，是關係人以系爭聯合商標申請註冊，客觀
上尚難謂有令人對其商品之來源或產製主體產生誤認誤信之虞，自無首揭法條規定之
適用。至原告所舉鈞院七十九年判字第五五八號、八十年判字第三六二、五○一號等
判決案例，經查與系爭商標圖樣不同，不能執為相同處理之論據；又原告指摘被告未
向衛生署查詢或請關係人提出衛生署核准關係人進口「Bebelac FL」之許可函乙節，
亦不影響本件二商標構成不近似之認定。原告之訴非有理由，請予駁回等語。
    理  由
按商標圖樣襲用他人之商標或標章有致公眾誤信之虞者，不得申請註冊，固為註冊時
商標法第三十七條第一項第七款所規定，惟應以商標圖樣有使一般消費者對其商品之
製造者發生混淆誤認之虞，始足當之。查系爭註冊第七四一九七八號「安琪兒「FL」
商標圖樣（如附圖一），據以評定之「Bebelac FL」商標圖樣（如附圖二），被告以
系爭註冊第七四一九七八號「安琪兒FL」商標圖樣係由中文安琪兒及外文FL所組成，
據以評定之「Bebelac FL」 商標圖樣則由外文Bebelac及FL前後或上下併列組成，固
均有相同之外文FL，惟均占商標圖樣較小部分，況系爭商標圖樣上之中文安琪兒與據
以評定商標圖樣上之另一外文Bebelac 有明顯之差異，異時異地隔離觀察及交易連貫
唱呼之際，難謂有使一般商品購買者發生混同誤認之虞，關係人以外文FL作為系爭商
標圖樣之一部分申請註冊，無使一般商品購買人對其所表彰商品之來源或產製者發生
混淆誤信而購買之虞，無註冊時商標法第三十七條第一項第七款之適手，乃為申請不
成立之評決。原告不服，循序提起行政訴訟，主張其係歐洲著名之嬰幼兒營養品公司
，首創以「FREE OF LACTOSE」（不含乳糖及乳清蛋白）之縮寫FL與「Bebelac」商標
共同使用，以表彰其產製之特殊嬰兒配方奶粉，由於奶粉品質優良，廣受消費者喜愛
，七十四年起委由關係人進口經銷標有「Bebelac」商標系列之奶粉，「Bebelac FL」
即為其中在我國銷售產品之一，關係人曾為原告標有「Bebelac FL」商標之特殊配方
嬰兒奶粉之國內經銷商，未獲其允許，逕以完全相同之外文FL系爭聯合商標之主要部
分申請註冊，係抄襲據以評定商標，並有使一般商品購買者誤信系爭商標之商品係原
告所產製或經其授權使用「FL」商標而誤購之虞云云。惟按審究商標是否襲用他人之
商標並致公眾誤信之虞，應以商標圖樣構成近似為前提。查台灣地方法院八十七年度
訴字第二○六號判決係就「益哺」商標所為之認定，與系爭商標無涉，且系爭「安琪
兒FL」商標圖樣與據以評定之「Bebelac FL」商標圖樣異時異地隔離觀察或連貫唱呼
，無使一般商品購買者發生混同誤認之虞。次查系爭註冊第七四一九七八號「安琪兒
FL」聯合商標圖樣係由中文「安琪兒」三字與外文「FL」橫列組成，而據以評定之「
Bebelac FL」商標圖樣則係由外文「Bebelac」及「FL」 前後或上下排列組成，二者
整體觀之，已屬有別，雖均有相同之外文「FL」，惟予消費者印象僅為一無義字，且
均佔二商標圖樣之極小部分，二商標引人注意之主要部分乃係有明顯差異之「安琪兒
」與「Bebelac」 ，於異時異地隔離觀察或連貫唱呼之際，尚難謂有使人產生混同誤
認之虞，應非屬近似之商標，是關係人以系爭聯合商標申請註冊，客觀上尚難謂有令
人對其商品之來源或產製主體產生誤認誤信之虞，尚無首揭法條規定之適用。至原告
所舉本院七十九年判字第五五八號、八十年判字第三六二、五○一號等判決案例，既
與系爭商標圖樣不同，自不能執為相同處理之論據；被告又縱向衛生署查詢或請關係
人提出衛生署核准關係人進口「Bebelac FL」之許可函，亦不影響本件二商標構成不
近似之認定。系爭「安琪兒FL」商標圖樣與據以評定之「Bebelac FL」商標圖樣，既
難謂有使人產生混同誤認之虞，其非屬近似之商標，應屬明確，則被告認定本件無註
冊時商標法第三十七條第一項第七款之適用，乃為申請不成立之評決，核無違誤。一
再訴願決定，遞予維持，亦無不合。原告起訴論旨，舉本院八十九年度判字第三八三
○號判決，謂關係人舉發香港商荷蘭營養女神有限公司台灣分公司使用「免敏」圖樣
，有違公平交易法第二十條第一項第一款及第二十四條規定之事件，業經本院將原處
分及一再訴願決定均撤銷云云。經核與系爭「安琪兒FL」商標圖樣與據以評定之「Be
belac FL」商標圖樣非屬近似之認定，尚無關連，該判決應難執為原告有之論據。其
訴非有理由，應予駁回。
據上論結，本件原告之訴為無理由，爰依行政訴訟法施行法第二條、行政訴訟法第九
十八條第三項前段，判決如主文。
中    華    民    國      九十      年      九        月      十四      日
                    最 高 行 政 法 院  第 三 庭
                                審 判 長 法  官      曾  隆  興
                                         法  官      吳  明  鴻
                                         法  官      徐  樹  海
                                         法  官      鄭  淑  貞
                                         法  官      林  家  惠
右  正  本  證  明  與  原  本  無  異
                                         法院書記官  陳  盛  信
中    華    民    國      九十      年      九        月      十九      日


司法院資訊處製作；財團法人民間司法改革基金會備份。
